【裁判字號】    94,訴,2050
【裁判日期】    950629
【裁判案由】    排除侵害等
【裁判全文】
臺灣臺北地方法院民事判決              94年度訴字第2050號
原      告  庚○○
即反訴被告
被      告  壬○○
即反訴原告
訴訟代理人  辛○○
反訴  被告  己○○
            丙○○
            丁○○
            甲○○
            戊○○
上列當事人間排除侵害等事件，本院於民國95年6月8日言詞辯論
終結，判決如下：
    主  文
被告應將坐落台北縣新店市○○段第282地號土地上如附圖所示
之A部分面積4.99平方公尺拆除，謄空返還予原告及其他共有人
。
被告應給付原告新台幣貳萬壹仟捌佰肆拾元。
原告其餘之訴駁回。
訴訟費用由被告負擔十分之一，餘由原告負擔。
反訴原告之訴駁回。
反訴訴訟費用由反訴原告負擔。
    事實及理由
壹、程序部分：
一、按訴狀送達後，原告不得將原訴變更或追加他訴。但不甚礙
    被告之防禦及訴訟之終結者，不在此限，民事訴訟法第255
    條第1項第3款、第7款定有明文。查本件原告起訴時聲明係
    請求法院判決：(1)被告壬○○應將侵占台北縣新店市○○路
    282號建地面積約25平方公尺地上物拆除，返還該土地予原
    告庚○○等，並自返還土地清楚日，前溯10年內給付原告庚○○損害金新台幣（下同）1,587,160元，被告應自該地遷
    出。(2)土地複丈費用由被告負擔。嗣於民國（下同）94年5
    月3日追加非財產上損害60萬元，並減縮損害賠償金額為自
    94年2月18日起訴之日起向前推算5年，計991,612.5元，又
    於94年8月8日減縮拆除地上物範圍為面積4.98平方公尺，並
    聲明：(1)被告壬○○應將台北縣新店市○○路282號建地面
    積4.99平方公尺地上物拆除，返還該土地予原告及其他共有
    人，並賠償原告及其他共有人自89年2月17日起至94年2月18
    日止之損害金991,612.5元。(2)土地複丈費用由被告負擔。
    (3)被告應賠償原告非財產上損害600,000元，核與首揭規定
    相符，應予准許，合先敘明。
二、復按被告於言詞辯論終結前，得在本訴繫屬之法院，對於原
    告及就訴訟標的必須合一確定之人提起反訴，民事訴訟法第
    25 9條定有明文。查本件被告壬○○於95年3月27日對原告
    庚○○提起反訴，聲明：如附圖台北縣新店地政事務所土地
    複丈成果，台北縣新店市○○段第282號土地內A部分（地上
    權位置圖A部分）面積4.99平方公尺，反訴原告有不定期地
    上權，並應單獨辦理地上權設定登記。嗣於95年3月27日並
    追加己○○、丙○○、丁○○、乙○○為反訴被告，又於95
    年5月12日撤回反訴被告乙○○，並追加甲○○、戊○○為
    反訴被告，核與首揭規定相符，自應准許。
三、本件反訴被告己○○、丙○○、丁○○、甲○○、戊○○未
    於言詞辯論期日到場，無民事訴訟法第386條所列各款情形
    ，依反訴原告之聲請，由其一造辯論而為判決。
貳、本訴部分：
一、原告主張：原告之父李鴻儒前於台北縣新店市○○段第280
    號（重測前新店市○○○段七張小段382-57號，下稱280地
    號）土地興建門牌號台北縣新店市○○路286巷3號建物，嗣
    將前揭建物1樓及地下室（下稱系爭建物），連同系爭280地
    號土地之應有部分售予訴外人許清治，訴外人許清治占用門
    前原告所有之同區段第282地號（重測前為新店市○○○段
    七張小段382-162號，下稱系爭282地號）土地4.99平方公尺
    ，並私建圍牆及大門（下稱系爭地上物），爾後再將之連同
    系爭建物及其土地應有部分出售與被告，是被告之系爭地上
    物乃無權占有原告所有之系爭282地號土地。雖被告指稱系
    爭地上物為訴外人許清治或為李鴻儒所建，然被告並未舉證
    證明，況原告為促進地方公共利益而將系爭土地提供公眾無
    償使用長達40餘年，卻因被告所有之系爭地上物而無法減免
    稅捐，致原告尚需蒙受稅捐之損失，被告既有系爭地上物之
    事實上處分權能，對違反公益之事未加以排除，原告自得訴
    請拆除之。為此，爰依民法第184條、第767條、第821條等
    規定，提起本訴，請求被告拆除系爭地上物，將土地返還於
    原告及其他共有人全體，並依土地法第97條之規定，訴請被
    告賠償原告因此所受之損害。又原告於93年9月14日依新店
    稅捐稽政處現場履勘結果及地政事務所丈量證明，發函通知
    被告拆屋還地，被告明知自己並非向李鴻儒買賣系爭建物、
    建物皆有政府建管部門監督之情下，卻於同年月16日回函指
    摘原告父親李鴻儒「其建築範圍皆依自己之意圖任意為之，
    並未按照地籍圖現建照」、「不依地籍圖建築，四有故意擴
    大庭園面積、誘導本人以高價購買，不無貪圖厚利，而有誘
    騙詐欺之嫌」等非屬事實、毀謗名譽之事，係屬觸犯刑法侮
    辱毀謗死人罪，該等言語客觀上並已足以貶損原告之父在社
    會上之評價，使原告在社會上受他人憎惡、蔑視、侮辱、嘲
    笑等精神痛苦，已生損害於原告，為此，並依民法第184 條
    第1項前段、第195條第1項之規定，請求被告給付非財產上
    之損害賠償60萬元。並聲明：(1)被告壬○○應將侵占台北縣
    新店市○○路282號建地面積4.99平方公尺地上物拆除，返
    還該土地予原告及其他共有人，並賠償原告及其他共有人自
    89年2月17日起至94年2月18日止之損害金991,612.5元。
    (2)土地複丈費用由被告負擔。(3)被告應賠償原告非財產上損
    害600,000元。
三、被告則以：原告之父李鴻儒以伊與原告共有之280地號、282
    地號土地，連同同區段291號至第294號土地向台北縣政府申
    請72建1742號建築執照、74使1891號使用執照，於該地上分
    別建築門牌號碼3、5、7、9、11號之房屋，自成社區，並登
    記為伊與原告所共有，伊為便於出售，並於282號土地西側
    建築社區大門，復為將系爭建物1樓連同地下室合併使用出
    售，而將系爭建物門前法定空地282地號其中之4.99平方公
    尺面積連同被告共有之280地號為前院，並建築如現狀之圍
    牆。查渠等間為父子關係，則類推適用土地法第102條、並
    依台灣省政府地政局38辰儉地甲字地1482號代電規定，應認
    原告就系爭地上物已同意李鴻儒為共有權及地上權使用，嗣
    於77年6月29日以買賣移轉所有權於訴外人許清治，被告再
    於77年8月5日以高於市價5倍之6,700,000元付清買賣價金兼
    地上權使用費，並依現狀交付，被告係依李鴻儒建築完成之
    現狀使用。本件占用282號土地部分，被告已付清所有權暨
    地上權使用費，原告未依約移轉土地所有權，本不得向被告
    請求拆除並返還土地，且依民法第770條、第772條及內政部
    所定之時效取得地上權審查要點，被告亦已取得地上權，並
    於94年6月6日向地政機關申請登記地上權，要無占用282號
    土地之事。縱認被告係無權占有，及原告得請求被告給付損
    害金，惟原告於93年3月10日前應有部份為173/1,018，並依
    89 年7月申報地價每平方公尺17,100元，93年1月申報地價
    17 ,680 元計算，原告亦僅得請求相當於5年之租金3,655元
    ，而依原告自93年3月10日後之應有部分397/ 1,018計算，
    亦僅得請求8,387元等語，資為抗辯。並聲明：原告之訴駁
    回。
四、本件原告主張其父李鴻儒前於台北縣新店市○○段第280號
    土地興建門牌號碼台北縣新店市○○路286巷3號建物，嗣將
    前揭建物1樓及地下室（下稱系爭建物），連同系爭280地號
    土地之應有部分售予訴外人許清治，再輾轉賣予被告，原告
    乃系爭282地號土地之共有人，及被告所有系爭建物前之系
    爭圍牆及大門，係占有原告共有之系爭282地號土地上4.99
    平方公尺等情，為兩造所不爭執，並經本院會同台北縣新店
    地政事務所人員至現場履勘測量，製有勘驗筆錄、複丈成果
    圖在卷，復有建物登記謄本、系爭建物、系爭圍牆及大門之
    照片（見本院卷1第125頁至第154頁、本院卷2第10頁至第25
    頁）等件可稽，應可信為真實。
五、惟原告主張被告使用之私建系爭圍牆及大門，係無權占有原
    告所共有之系爭282地號土地4.99平方公尺等情，則為被告
    否認，並以前開情詞置辯。是本件之爭點即在於：原告請求
    被告拆除系爭圍牆及大門，將土地返還於原告及其他共有人
    全體，並依土地法第97條之規定，訴請被告賠償原告損害金
    ，有無理由？被告現所使用系爭建物前之圍牆及大門，是否
    無權占有原告共有之系爭282地號土地？被告於93年9月16日
    回函指摘原告亡父李鴻儒「其建築範圍皆依自己之意圖任意
    為之，並未按照地籍圖現建照」、「不依地籍圖建築，四有
    故意擴大庭園面積、誘導本人以高價購買，不無貪圖厚利，
    而有誘騙詐欺之嫌」云云，在客觀上是否已足以貶損原告之
    父在社會上之評價，並已生損害於原告？原告請求被告給付
    非財產上之損害賠償60萬元，有無理由？茲分述如下：
(一)被告是否有權占有系爭282地號土地？
    被告雖辯稱系爭圍牆及大門並非其所建築，而係原告之父李
    鴻儒所建築，以利於出售，渠等間既為父子關係，則類推適
    用土地法第102條、並依台灣省政府地政局38辰儉地甲字地
    1482號代電規定，應認原告就系爭地上物已同意李鴻儒為共
    有權及地上權使用，則被告於77年8月5日以高於市價5倍之
    6,700,000元付清買賣價金兼地上權使用費，應係有權使用
    云云。惟查：
  １由原告提出之聲請調解書，內容載明原告之母李尹麗娟曾於
    77年6月15日向台北縣新店鄉鎮市區調解委員會申請與被告
    之前手即訴外人許清治就系爭建物買賣一事進行調解，緣由
    之一即係許清治「興建圍牆，堵塞共防火巷，不受勸阻．．
    ．限期恢復本屋原狀」等語（見本院卷新店簡易庭第18頁至
    第19頁、本院卷1第69頁）。益徵系爭圍牆及大門並非原告
    之父李鴻儒所建築、出售，而係被告之前手許清治買受後自
    行興建。
  ２而由被告嗣於93年間所出具之函件（見本院卷新店簡易庭第
    43頁），乃其個人自行製作，並不能證明系爭圍牆及大門係
    原告之父李鴻儒所建築暨出售者，而被告另提之系爭建物及
    土地登記謄本、及其與訴外人許清治簽訂之買賣契約書與台
    北縣新店地政事務所建物測量成果圖暨土地複丈成果圖與現
    場照片、地籍圖等件（見本院卷新店簡易庭第35頁至第42頁
    、第44頁至第54頁、本院卷1第171頁至第174頁），亦不足
    據以證明系爭圍牆及大門係原告之父李鴻儒所建築、並包含
    在出售之系爭建物範圍內。
  ３承前所述，系爭圍牆及大門既非原告之父李鴻儒所建築、出
    售，原告之父李鴻儒亦未出售系爭圍牆及大門所坐落之系爭
    282地號之土地，原告復未同意其父李鴻儒、或許清治、或
    被告或他人使用系爭圍牆及大門所坐落之系爭282地號之土
    地，且原告之父李鴻儒係於92年3月23日死亡（見本院卷1第
    21頁之遺產稅核定書），則被告抗辯原告就系爭圍牆及大
    門已同意其父李鴻儒為共有權及地上權使用，被告並於77年
    8月5日付清買賣價金兼地上權使用費，應係有權使用云云，
    與事實不符，洵無可取。
  ４被告復辯稱其就系爭圍牆及大門所坐落之系爭282地號之土
    地已時效取得地上權云云。惟按，地上權為一種物權，主張
    取得時效之第一要件須為以行使地上權之意思而占有，若依
    其所由發生之事實之性質，無行使地上權之意思者，非有變
    為以行使地上權之意思而占有之情事，其取得時效，不能開
    始進行（最高法院64年台上字第2552號判例意旨參照）。查
    本件被告始終主張有權占有，且係本於賣買取得所有權之意
    思而為占有，而非基於行使地上權之意思占有，自不能本於
    民法第772條準用同法第769條之規定，請求登記為地上權人
    或主張因時效而取得地上權。
  ５又縱認被告因地上權取得時效完成而得主張時效利益，依民
    法第772條準用第769條及第770條之規定，亦僅得請求登記
    為地上權人而已，並非即取得地上權，在其未依法登記為地
    上權人之前，自不能本於地上權之法律關係，向土地所有人
    有所主張而認其非無權占有。且按占有人因時效取得地上權
    登記請求權，向該管地政機關請求為地上權登記，經地政機
    關受理，受訴法院應就占有人是否具備時效取得地上權之要
    件為實體上裁判者，須以占有人於土地所有權人請求拆屋還
    地前，以具備時效取得地上權之要件為由，向地政機關請求
    登記為地上權人為前提（最高法院89年度台上字第1370號判
    決意旨參照）。本件被告既自承其尚未依法登記為地上權人
    ，自不得據以對抗土地所有人即原告及其他共有人，而謂其
    係有權占有。
  ６綜上所述，被告現所使用之系爭圍牆及大門，既非合法有權
    占有原告共有之系爭282地號土地，則原告請求被告應將所
    占系爭282號土地如附圖所示面積4.99平方公尺之系爭圍牆
    及大門拆除，返還該土地予原告及其他共有人，即屬有據。
(二)原告主張被告應賠償原告及其他共有人自89年2月17日起至
    94年2月18日止之損害金991,612.5元部分：
  １查被告現所使用之系爭圍牆及大門，既係無權占有原告共有
    之系爭282地號土地（面積為4.99平方公尺），而系爭282地
    號土地於89年7月間之申報地價，每平方公尺17,100元，93
    年1月間每平方公尺申報地價17,680元，及原告於93年3月10
    日前應有部份為173/1,018，其後之應有部分為397/1,018
    等情，亦有系爭282地號土地登記謄本可佐，則原告請求被
    告給付自89年2月間起至94年2月間止，按系爭土地申報地價
    計算之不當得利，應計如下：
    (1)89年2月17日起至92年10月16日：
      17,100元×10%×4.98平方公尺×173/1,018×3又8/12＝
      5,306元。
    (2)92年10月17日起至93年2月16日：
      79,329元×10%×4.98平方公尺×173/1,018×4/12＝2,
      238元。
    (3)93年2月17日起至93年2月28日：
      79,329元×10%×4.98平方公尺×173/1,018×1/12×12/2
      8＝240元。
    (4)93年3月1日起至93年3月9日：
      79,329元×10%×4.98平方公尺×173/1,018×1/12×9/31
      ＝162元。
    (5)93年3月10日起至94年2月9日：
      79,329元×10%×4.98平方公尺×397/1,018×11/12＝13,
      482元。
    (6)94年2月10日起至94年2月18日：
      79,329元×10%×4.98平方公尺×397/1,018×1/12×9/28
      ＝412元。
    (7)合計：
      5,306元＋2,238元＋240元＋162元＋13,482元＋412元＝
      21,840元。
  ２綜上，原告請求被告給付自無權占用之日即89年2月間起至
    94年2月間止之不當得利21,840元，即屬有據，應予准許。
    至原告請求逾此範圍之部分及其他共有人之損害與土地複丈
    費用，則屬無據，不應准許。
(三)至原告請求被告賠償非財產上損害600,000元部分：
  １原告雖主張伊因被告寄發之函文指摘原告之父李鴻儒「其建
    築範圍皆依自己之意圖任意為之，並未按照地籍圖現建照」
    、「不依地籍圖建築，四有故意擴大庭園面積、誘導本人以
    高價購買，不無貪圖厚利，而有誘騙詐欺之嫌」云云，毀謗
    名譽，且已貶損原告之父在社會上之評價之內容，致原告在
    社會上受他人憎惡、蔑視、侮辱，而受有精神上損害云云。
  ２惟按，人之權利能力，始於出生，終於死亡，民法第6條定
    有明文。復按，所謂名譽，係指人在社會所享有一切對其品
    德、聲譽所為之評價。又所謂侵害名譽，係指貶損他人人格
    在社會上之評價而言，必須依一般社會觀念，足認其人之聲
    譽已遭貶損始足當之，至於主觀上是否感受到損害，則非認
    定之標準（高等法院92年度上易字第530號判決意旨參照）
    。
  ３觀諸被告函文所載前開內容，其上固有指摘原告之父李鴻儒
    之字句（見本院卷1第14頁），惟查原告之父李鴻儒在於被
    告寄發前函前之92年3月23日即已死亡，是李鴻儒之權利能
    力業已消滅，自無所謂之名譽權受侵害之可言。且被告前揭
    函文係以寄送方式到達原告，並無公諸於社會不特定之大眾
    ，其內容亦無指摘原告、貶損原告在社會上之評價，或有侵
    害原告名譽之事，是原告主張其因該函而受有「在社會上受
    他人憎惡、蔑視、侮辱」，並致其精神上受有損害云云，應
    僅係其個人主觀上之感受。
  ４是原告主張其因被告指摘原告父親之函文，因而在社會上受
    他人憎惡、蔑視、侮辱，並致其精神上受有損害，請求被告
    賠償600,000元云云，即無足憑取。
六、從而，原告訴請被告應將坐落系爭土地上之如附圖所示之系
    爭圍牆及大門拆除，將土地騰空返還原告及其他共有人，並
    給付原告21,840元，為有理由，應予准許。至原告請求逾此
    範圍之部分，則屬無據，不應准許。
參、反訴部份：
一、反訴原告主張：其依時效取得地上權審查要點第16點、土地
    法第59條之規定，業已取得系爭地上權登記，並得單獨辦理
    登記。又系爭282地號土地現登記為反訴被告己○○、庚○○、丙○○、丁○○、甲○○、戊○○所共有，為此，爰依
    土地法第102條提起反訴。並聲明：如附圖台北縣新店地政
    事務所土地複丈成果，台北縣新店市○○段第282號土地內A
    部分（地上權位置圖甲部分）面積4.99平方公尺，反訴原告
    有不定期地上權，並應單獨辦理第上權設定登記。
二、反訴被告庚○○則以：依75年5月15日及77年7月1日之空照
    圖（見本院第2卷第95頁、第96頁）可知，遮雨棚當時並未
    存在，係出售後而增建，且圍牆位置外移。復參酌反訴被告
    之父李鴻儒與訴外人許清治之買賣契約標的、77年6月15日
    調解書所載「‧‧‧在未交清價款與交屋前竟擅拆除後牆興
    建圍牆，堵塞公共防火巷等，不受勸阻足徵違約背信，觸犯
    法紀。請將原約作廢，限期恢復原狀」等語、台北縣政府核
    發使用執照存檔照片，並無系爭圍牆與雨棚、大門存在同一
    地點，是系爭地上物並非為反訴被告之父李鴻儒所建築。且
    反訴被告在反訴原告申請地上權登記前，已將土地提供政府
    為道路使用，並已先提出本件訴訟，被告自不得主張為公益
    而設之地上權時效取得等語，資為抗辯。並聲明：反訴原告
    之反訴及其假執行之聲請均駁回。
三、按因時效完成而取得地上權或地上權登記請求權者，必須以
    行使地上權之意思而占有他人之土地為其成立要件之一，經
    查，反訴原告始終主張系爭圍牆及大門係原告之父李鴻儒所
    建築、出售者，其15年來皆以購買時之現況使用，從無變更
    及增減，迄其函覆反訴被告於93年月12日寄發之函件時，仍
    主張反訴原告李慶文應繼承伊父李鴻儒之義務，將系爭圍牆
    及大門坐落之土地歸還反訴原告（見本院卷1第14頁）等語
    ，足見反訴原告始終係以所有權人之意思、而非以行使地上
    權之意思占有系爭282地號土地至明，且本件反訴被告在反
    訴原告申請地上權登記前，早已將系爭土地提供政府為道路
    使用，亦有台北縣新店市公所93年9月15日函（見本院卷1第
    10 2頁）可考，反訴原告係於94年4月1日始聲請時效取得地
    上權測量，經台北縣新店地政事務所進行測量、交予登記科
    進行審查後，駁回反訴原告之聲請等情，復據證人即台北縣
    新店地政事務所之測量人員辛○○結證在卷（見本院卷2第
    11頁至第13頁），是反訴原告自無從因時效而取得地上權或
    地上權登記請求權。
四、從而，反訴原告主張其就系爭282地號土地有不定期地上權
    ，並應單獨辦理地上權設定登記云云，洵屬無據，不應准許
    。
五、至兩造其餘攻擊或防禦方法，及未經援用之證據，經本院斟
    酌後，認為均不足以影響本判決之結果，自無一一詳予論駁
    之必要，並此敘明。
六、兩造均陳明願供擔保，請求宣告假執行及免為宣告假執行，
    就原告勝訴部分，經核無不合，爰分別酌訂相當金額准許之
肆、結論：本件原告之訴為一部有理由、一部無理由，反訴原告
    之訴為無理由，依民事訴訟法第385條第1項前段、第78條，
    判決如主文。
中    華    民    國    95    年    6     月    29    日
                民事第三庭    法  官  林振芳
以上正本係照原本作成
如對本判決上訴，須於判決送達後20日內向本院提出上訴狀
中    華    民    國    95    年    6     月    29    日
                              書記官  李淑芬


司法院資訊處製作；財團法人民間司法改革基金會備份。
